臺灣高等法院刑事判決　　　　　　　　　　　　　九十三年度交上易字第一八二號
　　上　訴　人　臺灣臺北地方法院檢察署檢察官
　　被　　　告　乙○○
右上訴人因被告過失致死案件，不服臺灣臺北地方法院九十二年度交易字第六二三號
，中華民國九十三年五月二十四日第一審判決（起訴案號：臺灣臺北地方法院檢察署
九十二年度偵字第一六０九一號、九十二年度偵字第一六八三二號），提起上訴，本
院判決如左：
    主  文
上訴駁回。
    事  實
一、乙○○於民國（下同）九十二年六月十七日十一時二十五分許，駕駛車牌號碼Ｄ
    Ｓ—一四○三號自用小客車，沿臺北市○○路○段一四七巷三十六弄由西向東方
    向行駛，行經該路段與同路段一四七巷之無號誌交岔路口時，原需注意車輛行至
    無號誌之交岔路口時，應減速慢行，作隨時停車之準備，且該無號誌之交岔路口
    未劃分幹、支線，如同為直行車，左方車應暫停讓右方車先行，而依當時情形，
    天候為晴天，有日間自然光線，該處係市區○○道路○路面乾燥、無缺陷、無障
    礙物且視距良好，並無不能注意之情事，詎乙○○竟疏未注意路口之車輛動態並
    減速慢行，及注意左方車應暫停讓右方車先行，即貿然通過該交岔路口，適有亦
    疏未注意應減速慢行之李夢陽騎乘車牌號碼ＢＪＴ─四七二號重型機車，自乙○
    ○右方由信義路三段一四七巷由南往北方向駛至該交岔路口，乙○○見狀閃煞不
    及，其所駕駛前揭自用小客車右前車門處與李夢陽所騎乘機車之前車頭發生碰撞
    ，李夢陽因而人車倒地後，受有多處肋骨骨折合併肺挫傷及右脛、腓骨開放性骨
    折等傷害，經送台北市立仁愛醫院救治後，延至同年六月二十九日十時許，仍因
    胸腹腔內出血及肋骨骨折併左下肢骨折傷重不治死亡。
二、乙○○肇事後即報警處理，於臺北市政府警察局大安分局交通分隊警員陳文輝前
    往現場處理時，在其上開犯行未為任何有偵查犯罪職權之公務員知悉前，不逃避
    接受裁判而當場向警員自首，承認其為肇事人而知上情。
三、案經乙○○自首及李夢陽之子甲○○訴由臺北市政府警察局大安分局報請臺灣臺
    北地方法院檢察署檢察官偵查起訴。
    理  由
一、被告乙○○於前揭時、地駕駛前述車牌號碼之自用小客車，由臺北市○○路○段
    一四七巷三十六弄由西向東方向行駛至與同路段一四七巷無號誌之交岔路口時，
    與被害人李夢陽所騎乘機車發生相撞之事實，業據被告於警局詢問、檢察官偵訊
    及原審、本院審理時均供承不諱（參見九十二年度偵字第一六○九一號偵查卷宗
    第六至七頁之警詢筆錄、第三十二至三十三頁之偵訊筆錄，九十二年度相字第四
    三三號相驗卷宗第十六頁及其反面之偵訊筆錄，原審九十二年十二月五日、九十
    三年三月十二日之準備程序筆錄、九十三年四月二日之審判筆錄，本院上訴卷準
    備程序及審判筆錄），核與被害人生前於肇事當日即九十年六月十七日所製作交
    通事故談話記錄表之指訴相符（參見同前偵查卷宗第十八頁），並有臺北市政府
    警察局大安分局交通分隊製作記載本件事故發生情形之Ａ二類道路交通事故調查
    報告表(一)及(二)、道路交通事故現場圖、道路交通事故補充資料表、交通事故談話
    記錄表、自首調查表、現場及車損照片等件（以上均為影本）附卷足憑（參見同
    前偵查卷宗第八至十八頁），再被害人確實因本件事故致受有多處肋骨骨折合併
    肺挫傷及右脛、腓骨開放性骨折等傷害，經送台北市立仁愛醫院救治後，仍因傷
    重延至同年六月二十九日十時許不治死亡之事實，有台北市立仁愛醫院病歷、死
    亡通知單影本各一份在卷足憑，復有告訴人即被害人之子甲○○迭於警局詢問及
    檢察官偵訊時之筆錄在卷可稽（參見同前偵查卷宗第四至五頁警詢筆錄、同前相
    驗卷宗第十七頁及其反面筆錄），亦經檢察官督同法醫師相驗屬實，製有相驗筆
    錄、相驗屍體證明書、驗斷書及相驗屍體照片等件附於相驗卷宗內可稽（參見同
    前相驗卷宗第十五至二十六頁）。
二、依卷附道路交通事故補充資料表及車損照片觀之，本件交通事故發生後，被告所
    駕駛自用小客車有右前、後車門擦撞凹損，被害人所騎乘重型機車前車頭有撞痕
    等車損情況，又依道路交通事故現場圖及現場採證照片所示，被害人所騎乘機車
    係倒放在信義路三段一四七巷由南向北方向車道前方與同路段一四七巷三十六弄
    由西向東車道前方之延伸交會處，機車倒地位置南距信義路三段一四七巷三十六
    弄由西向東車道南側路緣延伸線二點九公尺，西距信義路三段一四七巷由南向北
    方向車道中間之車道線一點三公尺，而被告所駕駛車輛與被害人所騎乘機車在交
    岔路口內發生撞及後猶向前滑行，其車左後車角位置西距信義路三段一四七巷由
    南向北方向車道右側路緣延伸線為三點三公尺，再參以被告於事發當日即九十二
    年六月十七日之交通事故談話紀錄中自承：「約於上述發生時間，我車沿信義路
    三段一四七巷三十六弄由西向東直行往復興南路方向，至肇事地點，我有減速然
    後先看左方是否有行駛車輛，然後再轉頭看右方有無來車後正直行通過路口時，
    （當時我事先看有無行駛之自小客），我的餘光瞄到有部機車從我車之右前車門
    駛來並已撞上我車了。」又對於警員詢問其發現危害狀況時距離對方多遠時答稱
    ：「發現危害狀況時，該機車在我車右前車門處並已撞上我車了。」等語，由此
    足見，被告所駕駛小客車沿信義路三段一四七巷三十六弄由西向東方向行駛至與
    同路段一四七巷之交岔路口時，右側車身處為沿信義路三段一四七巷由南向北行
    駛之被害人機車前車頭撞及之情事，顯見其未注意減速慢行及左方車應暫停讓右
    方車先行之規定，其就本件車禍之發生肇致被害人死亡，顯有過失。
三、按道路交通安全規則第九十三條第一項第三款之規定，行經無號誌之交岔路口時
    ，應減速慢行，作隨時停車之準備；又車輛行至無號誌之交岔路口，如同為直行
    車或轉彎車者，左方車應暫停讓右方車先行，同前規則第一百零二條第一項第二
    款後段分別定有明文。被告為已考領有自用小客車駕駛執照之人，自當對前開規
    定知之甚稔，而依卷附道路交通事故現場圖及採證照片所示，肇事地點係標誌、
    號誌，無幹支道之區○○○○路口，被告於前開時、地駕駛前揭車牌號碼之自用
    小客車，沿信義路三段一四七巷三十六弄由西向東方向行駛，行至該路段與同路
    段一四七巷之無號誌交岔路口處時，其車在肇事地點為左方車，本應注意前揭道
    路交通安全規則之規定，行至該處應暫停觀察右方車動態，確為安全時始可續行
    ，而肇事地點為筆直之道路，當時視距及能見度均無不能注意之情形，此有道路
    交通事故調查報告表各欄項目明細在卷可按，其竟疏未注意，於行經無號誌交岔
    路口時，未減速慢行及未讓其右方車先行，致與由其右方駛來由被害人所騎乘機
    車發生碰撞，顯有過失，被告雖於前揭交通事故談話紀錄中辯稱當時見信義路三
    段一四七巷南北向均無來車時才直行行駛，但仍在交岔路口處與被害人之機車發
    生碰撞，足見其判斷右方車之動態有誤，行駛前未確實注意右方來車動態。
四、次按道路交通安全規則中所稱之汽車指在道路上不依軌道或電力架線而以原動機
    行駛之車輛（包括機器腳踏車），前項第一款所指之汽車，如本規則同一條文或
    相關條文就機器腳踏車另有規定者，係指除機器腳踏車以外四輪以上之車輛，道
    路交通安全規則第二條第一項第一款、第二項定有明文。故告訴人騎乘機車亦應
    遵守前開道路交通安全規則第九十三條第一項第三款之規定，據被害人生前於交
    通事故談話記錄表中之陳述：「約於上述發生時間，我車沿信義路三段一四七巷
    由南向北直行往仁愛路方向，至肇事地點，當時突然有部自小客（ＤＳ—一四○
    三）由信義路三段一四七巷三十六弄西向東駛來，我當時見狀要煞車時已來不及
    煞停了，才致使我車之前車頭與該自小客之右側車門發生碰撞而肇事。」等語，
    再審酌卷附道路交通事故調查報告表，該處道路狀況並無障礙物，已如前述，而
    由被害人前揭對肇事經過之陳述，足徵被害人騎乘機車行經無號誌之交岔路口時
    ，亦疏未注意減速慢行，作隨時停車之準備，以致見被告車輛車身突出在交岔路
    口內，反應不及撞及被告車輛之右前車門處，其對本件車禍之發生亦顯有過失存
    在，惟仍無解於被告所應負之過失責任。
五、又按被害人之死亡，既係因傷風出於自然力之介入，其因果關係仍屬聯絡，加害
    者自不能不負傷害致死之罪責，此有最高法院十九年上字第一九五六號判例可資
    參考，原審依職權函詢被害人生前就醫之台北市立仁愛醫院，並將前揭醫院被害
    人病歷資料送請法務部法醫研究所，判斷本件車禍與其死亡結果之因果關係，據
    臺北市立仁愛醫院以九十二年十二月二十二日北市仁醫歷字第０九二六一０二七
    五００號函覆原審稱：被害人雖自八十七年三月二十五日起即因糖尿病、高血壓
    於本院內科門診治療，然九十二年六月十七日因車禍轉至本院治療，當時入院之
    診斷為多處肋骨骨折合併肺挫傷及右脛、腓骨開放性骨折，於九十二年六月十七
    日對被害人上開左脛、腓骨開放性骨折予以手術治療，被害人於九十二年六月二
    十三日五時突發急性呼吸衰竭，經實施高級心臟復甦術轉入加護病房繼續治療，
    仍於九十二年六月二十九日過逝等情，另法務部法醫研究所於九十三年二月十八
    日以法醫理字第○九二○○○四六○九號函覆稱：「綜合研判被害人李夢陽生前
    確有慢性高血壓之心臟血管疾病、糖尿病及慢性腎衰竭，並於九十二年二月二十
    四日發生右手遠端橈骨骨折之病史，於九十二年六月十七日騎摩托車與自小客車
    發生車禍，即因左腿開放性骨折住院似手術成功復原中，不幸於九十二年六月二
    十四日手術後七日發生心臟血管病變後即病情急速惡化並併發血胸、腹（血）水
    等併發症。由車禍導致死者病情惡化之加重死亡因素與死者本身慢性疾病之加重
    死亡因素應為各半而互為造成死者死亡之原因。」等語，故依上開判例見解及醫
    院、法醫研究所函文所示，縱因被害人罹有糖尿病、高血壓宿疾，使其因本件車
    禍之癒後情況不佳而屬部分因素，但被害人所發生的併發症均與本件車禍所造成
    的傷勢有關，故與死亡有一定關連，本件車禍事故仍應認有因果關係之聯絡。至
    被告於九十二年六月二十九日警詢筆錄中陳稱：伊於九十二年六月二十三日十時
    許前往醫院時，經被害人之子告知，被害人於當日凌晨一時許將抽痰器取下後即
    自行返家，醫院尚在調查該舉動是否係造成死亡之原因云云，然據前揭臺北市立
    仁愛醫院九十二年十二月二十二日北市仁醫歷字第０九二六一０二七五００號函
    文即明確表示：「依病歷當時值班記錄，並無法知悉病患家屬是否曾有取走抽痰
    器之事。」而被告就此部分事實，亦無法具體舉證以實其說，況被告嗣後於原審
    及本院調查、審理時均供承其前揭過失犯行亦會導致被害人死亡結果等情不諱，
    是被告之過失犯行與被害人死亡結果間，存有相當因果關係，應屬灼然。綜上所
    述，本件事證明確，被告過失致死犯行洵堪認定，應依法論科。
六、核被告所為，係犯刑法第二百七十六條第一項之過失致人於死罪，另被告於肇事
    後，於警員前往現場處理時，在其上開犯行未為任何有偵查犯罪職權之公務員已
    知悉前，不逃避接受裁判而當場向警員自首，承認其為肇事人，有記載被告上開
    自首情形之臺北市政府警察局大安分局交通分隊警員陳文輝依職權所填具自首調
    查報告表附卷可稽，是被告既已向該管公務員申述犯罪事實，而不逃避接受裁判
    ，已合於刑法第六十二條前段所定對於未發覺之犯罪自首而接受裁判之要件，應
    依該條規定減輕其刑。原審以被告犯罪可以認定，而適用刑法第二百七十六條第
    一項、第六十二條前段、第四十一條第一項前段，罰金罰鍰提高標準條例第一條
    前段、第二條，並審酌被告與被害人在本件車禍之過失程度，被告終因前揭過失
    之行為肇致被害人死亡結果，對被害人家屬所造成無可彌補之創傷，被告犯罪後
    坦承犯行之態度，以及雙方對民事賠償金額之歧異（被告於本院審理時仍表示願
    一次賠付新台幣三百三十萬元，惟告訴人仍索賠四百五十萬元），迄今尚未與被
    害人家屬達成和解，與被害人本身宿疾與其死亡有併行原因，並非全出於被告所
    致等一切情狀，量處有期徒刑陸月，並諭知易科罰金之折算標準；認事用法，核
    無不合，而依本件犯罪之情節，原判決之量刑亦屬妥適。檢察官循告訴人狀請而
    上訴指原判決量刑過輕及被害人並無過失云云而指摘原判決不當，惟查被害人同
    未注意減速慢行而與有過失，及量刑已就被告與被害人雙方有利不利部分均已有
    所斟酌，原判決理由已說明詳實如上，並無偏頗或失出之情形，上訴尚難認為有
    理由，應予駁回。
據上論斷，應依刑事訴訟法第三百六十八條，判決如主文。
本案經檢察官林炳雄到庭執行職務。
中　　　華　　　民　　　國　　九十三　　年　　　八　　　月　　 二十 　　日
                              臺灣高等法院刑事第十二庭
                                    審判長法　官  劉  景  星
                                          法　官  黃  金  富
                                          法　官  陳  志  洋
右正本證明與原本無異。
不得上訴。
                                          書記官  王  韻  雅
中　　　華　　　民　　　國　　九十三　　年　　　八　　　月　　二十三　　日
附錄本案論罪科刑法條全文：
中華民國刑法第二百七十六條
(過失致死罪)
因過失致人於死者，處二年以下有期徒刑、拘役或二千元以下罰金。
從事業務之人，因業務上之過失犯前項之罪者，處五年以下有期徒刑或拘役，得併科
三千元以下罰金。
